【裁判字號】    97,家上,38
【裁判日期】    970829
【裁判案由】    離婚
【裁判全文】
臺灣高等法院高雄分院民事判決          97年度家上字第38號
上  訴  人  乙○○
被上訴人    甲○○
訴訟代理人  洪仁杰律師
上列當事人間請求離婚事件，上訴人對於民國97年3 月31日臺灣
屏東地方法院96年度婚字第282 號第一審判決提起上訴，本院於
97年8月20日言詞辯論終結，判決如下：
    主  文
上訴駁回。
第二審訴訟費用由上訴人負擔。
    事實及理由
一被上訴人起訴主張：兩造結婚至今20餘年，婚後不久上訴人即
  常離家出走，對被上訴人不理不睬，已逾10年完全無性生活，
  亦無夫妻間正常之互動。被上訴人曾於92年間提出離婚訴訟，
  經本院於92年11月25日以92年度家上字第68號判決認定兩造婚
  姻未達無回復之希望而駁回被上訴人之訴確定（下稱前案判決
  ）。自斯時起至今已逾4 年半，上訴人藉口不滿被上訴人訴請
  離婚行為，而不再回家與被上訴人同居共同生活，亦斷絕一切
  金錢支助，未給付被上訴人任何家庭生活費用，上訴人顯係惡
  意遺棄被上訴人在繼續狀態中；又被上訴人嗣雖希望與上訴人
  協議離婚，惟上訴人卻一再表示被上訴人頭腦笨拿他沒辦法，
  且放話要玩被上訴人到死，更揚言若要離婚可以，但被上訴人
  須給付500 萬元才願離婚，其亦不否認外面有女人，然揚言被
  上訴人抓不到，並誣指被上訴人有外遇，其語氣對被上訴人之
  態度充滿輕蔑、仇恨及不管被上訴人死活，完全無夫妻間相處
  應有之基本態度，上訴人對婚姻認知偏差，兩造婚姻已生破綻
  ，婚姻本質已動搖，為此爰依民法第1052條第1 項第5 款及同
  條第2 項規定，請求擇一判決離婚等語。求為判決：准被上訴
  人與上訴人離婚。（原審依民法第1052條第2 項之規定為被上
  訴人勝訴之判決，經上訴人聲明不服，被上訴人於本院審理中
  撤回民法第1052條第1 項第5 款之請求）於本院聲明如主文所
  示。
二上訴人以：兩造自前案判決後確實已分居約4 年餘，此係因其
  離家他住後，即遭被上訴人拒絕其返家，復於更換門鎖後，未
  將新鑰匙交付與住附近之親戚，故兩造分居乃可歸責於被上訴
  人。上訴人曾於93年12月28日寄發存證信函表示於93年1 月7
  日返家時發現已換門鎖卻未獲告知，及曾與被上訴人以電話聯
  絡。上訴人不同意離婚是顧及面子問題，絕未默認在外有交女
  友。其自93年起即無工作，曾參加政府舉辦之職業訓練，惟工
  作仍不穩定，大部分時間沒有工作，故無法給付家庭生活費用
  ；另被上訴人於92年間要求離婚卻不付錢，才訴請離婚，被上
  訴人現亦在外有男友等語置辯。於本院聲明：(一)原判決廢棄。
  (二)被上訴人在第一審之訴駁回。
三兩造不爭執之事項：
(一)兩造為夫妻，婚姻關係現仍存續中。
(二)被上訴人前於92年1 月23日曾以上訴人惡意遺棄及兩造婚姻有
  不能維持之重大事由訴請離婚（原審法院92年度婚字第133 號
  ），嗣經本院92年度家上字第68號認定上訴人行為尚未達惡意
  遺棄狀態及兩造婚姻難認已生破綻而無回復希望而駁回被上訴
  人之訴確定。
(三)兩造婚後住所約定設於屏東縣內埔鄉○○村○○路201 之1 號
  ，上訴人自92年11月25日前案判決後迄今均未返家與被上訴人
  共同居住，亦未曾給付被上訴人家庭生活費用。
(四)兩造上開住處之大門曾經更換，上訴人曾經發存證信函告知被
  上訴人其曾於93年1 月7 日返家發現門鎖更換。
四協商整理兩造爭點如下：
(一)上訴人自前案判決後，於93年1 月30日前在高雄工作、嗣失業
  待業期間、四處求職期間，是否為拒絕返家同居之正當事由？
(二)被上訴人未主動通知上訴人更換大門及交付門鎖鑰匙，是否為
  上訴人無法返家同居之可歸責事由？
(三)上訴人於兩造通話中一再表示被上訴人頭腦笨、無法離婚成功
  ，且放話要玩被上訴人到死，更揚言若要離婚可以，但被上訴
  人須給付一筆金錢才願離婚，亦不否認外面有女人，然揚言被
  上訴人抓不到，並指被上訴人有外遇，充滿對被上訴人輕蔑之
  語氣、仇恨及不管被上訴人死活之態度，是否為重大難以維持
  婚姻之事由？
(四)兩造自92年11月25日前案判決後迄今分居達4 年餘，是否為重
  大難以維持婚姻之事由？如是，可歸責何人？
五上訴人自前案判決後，於93年1 月30日前在高雄工作、嗣失業
  待業期間、四處求職期間，是否為拒絕返家同居之正當事由？
(一)按夫妻互負同居之義務乃指永久同居而言，此係因婚姻以夫妻
  之共同生活為其目的，配偶應互相協力保持此共同生活之圓滿
  安全及幸福之必要條件。故而夫妻之一方恣意離家他去，藉詞
  拒絕返家，致夫妻分隔兩地，無法共同生活，自難謂未肇致婚
  姻產生破綻。
(二)經查：兩造自85年6 月8 日起即設籍於屏東縣內埔鄉○○村○
  ○路201 之1 號，有戶籍謄本附卷可佐（見原審卷第21卷），
  且上訴人亦不爭執兩造乃合意設共同住所於屏東縣內埔鄉○○
  村○○路201 之1 號（見本院卷第42頁），足認上訴人有與被
  上訴人於婚姻關係存續中共同居住於上址生活，並保持共同生
  活之圓滿安全及幸福之義務。再查：上訴人自前案判決後，於
  93年1 月30日前在高雄工作，嗣失業待業，並四處求職一節，
  固有兩造不爭執其真正之離職證明、勞工保險局資料、失業認
  定資料、和春技術學院證明書等在卷足稽（見原審卷第65頁至
  第76頁），惟上訴人並非不得於假日、待業及未求職期間返回
  上開共同住所與被上訴人同住。詎上訴人自92年11月25日前案
  判決後迄今均未返家與被上訴人共同居住，已如上述，上訴人
  復自承此非拒絕返家之正當理由（見本院卷第43頁），則上訴
  人自不得以上開事由拒絕返家與被上訴人同住。是以揆諸上開
  說明，被上訴人主張上訴人藉詞未返家同住達4 年餘，已致兩
  造婚姻產生破綻等語，即為可採。
六被上訴人未主動通知上訴人更換大門及交付門鎖鑰匙，是否為
  上訴人無法返家同居之可歸責事由？
(一)按當事人於其利己事實之主張，除事實於法院已顯著，或為其
  職權上已認知者外，應負立證之責，最高法院18年上字第1685
  號判例意旨足資參照。上訴人主張其無法返家同居乃可歸責於
  被上訴人未主動通知上訴人更換大門及交付門鎖鑰匙，則上訴
  人自需證明其除經由被上訴人交付門鎖鑰匙外，其即無法返家
  同居，致可歸責於被上訴人。
(二)經查：上訴人離家多年，家中幾無放置私人物品，且與兩造所
  育子女無何往來，對子女之就學、工作及現狀均不明瞭，家人
  對上訴人在何處居住及從事何項工作，亦毫無所悉一節，業據
  兩造長女萬祐綺到院證述明確（見原審卷第50頁至第51頁），
  足認上訴人已多年無以兩造共同住所為其生活重心之意，且對
  被上訴人及子女毫無關懷之心，否則不致對子女之學經歷及現
  況均不知悉，又不告知其等自己現居住及工作處所，復多年未
  返家換取日常生活用品。次查：被上訴人更換大門係因開關不
  易，始央人換裝一節，亦據證人李國治到庭結證明確（見原審
  卷第119 頁至第120 頁），應認被上訴人為居住安全及便利而
  換裝大門尚無何違反常情之處。上訴人雖否認證人李國治之證
  述，並執以主張係被上訴人故意拒絕其返家而換鎖等語。惟兩
  造自85年6 月8 日起即居住該屋，大門使用多年後無法順利開
  關，央人維修更換，乃事理之常，上訴人復未舉證證明證人李
  國治證述有何不實或違反常情之處，其空言否認，尚不足採。
  再查：上訴人於發現門鎖更換後去電與被上訴人時，並未要求
  被上訴人交付鑰匙，又發存證信函與被上訴人時，亦未要求被
  上訴人交付鑰匙及表示要返家之意思，甚至於原審開庭中爭執
  被上訴人不交付家門鑰匙時，復未請求立即交付一節，為上訴
  人所不爭執（見本院卷第39頁至第40頁），並有兩造電話錄音
  譯文、93年12月23日存證信函在卷可憑（見原審卷第16頁、第
  53頁），足認上訴人實無意返家，且早無意以該處為生活重心
  ，始未曾要求被上訴人交付鑰匙，否則觀諸上訴人於存證信函
  中表示於93年1 月7 日即已發現更換鑰匙，其卻於同年12月23
  日才發存證信函，又未於信中要求被上訴人立即交付鑰匙，以
  方便出入，均有違常情。又上訴人以：雖被上訴人不知其所在
  處所，而無從交付更換後之大門鑰匙，惟其有親人居住附近，
  被上訴人乃可委託親人轉交等語。惟上訴人明知被上訴人係長
  期居住兩造之共同住所內，如其隅於日間被上訴人上班時無法
  進入上鎖之住所，非不得待被上訴人下班及夜間在家期間返家
  ，或另以電話約明返家取鑰之時間，以便回家同居，詎上訴人
  均捨此等方式，反而苛責被上訴人不委託親人轉交大門鑰匙，
  始致其無法返家，卻未思及親人並無代兩造保管大門鑰匙之義
  務，而大門鑰匙又攸關兩造住所之安全及隱私，被上訴人不願
  將大門鑰匙交付他人轉交，僅欲親手交付上訴人，亦合乎常理
  。是以，上訴人上開主張並不足採。揆諸上開說明，被上訴人
  未主動通知上訴人更換大門及交付門鎖鑰匙，應認非上訴人無
  法返家同居之可歸責事由。
七上訴人於兩造通話中一再表示被上訴人頭腦笨、無法離婚成功
  ，且放話要玩被上訴人到死，更揚言若要離婚可以，但被上訴
  人須給付一筆金錢才願離婚，亦不否認外面有女人，然揚言被
  上訴人抓不到，並指被上訴人有外遇，充滿對被上訴人輕蔑之
  語氣、仇恨及不管被上訴人死活之態度，是否為重大難以維持
  婚姻之事由？
(一)按夫妻結合，應立於兩相平等之地位，維持其人性之尊嚴。若
  依兩造之教育程度、社會地位及其他情事，夫妻之一方對他方
  惡言相向，極盡揶揄之能事，已逾夫妻通常所能忍受之程度，
  而有侵害人格尊嚴者，自應認已有重大難以維持婚姻之事由。
(二)經查：上訴人確於聯絡被上訴人之電話中，一再表示被上訴人
  頭腦笨拿其沒辦法，且放話要玩被上訴人到死，更揚言若要離
  婚可以，但被上訴人須給付一筆金錢才願離婚，其亦不否認外
  面有女人，然揚言被上訴人抓不到，並指被上訴人有外遇，充
  滿對被上訴人輕蔑之語氣、仇恨及不管被上訴人死活之態度，
  即多次提及「因為妳的頭腦換不到三顆蒜頭，妳不會贏我」、
  「你爸若不簽字，你沒法辦我」、「我現在不會在意你的身體
  ，以前不會憐妳，現在更不會可憐妳」、「我玩妳到死，你沒
  我的辦法」等語，為上訴人所自認（見本院卷第38頁），並有
  其不爭執其真正之錄音帶及譯文在卷可憑（見原審卷第14頁至
  第20頁），足認上訴人與被上訴人對話時，均係惡言相向，極
  盡揶揄之能事。至上訴人辯稱上開言詞是受被上訴人刺激，酒
  後一時衝動所述等語，惟上訴人在上開電話中明確陳述：「上
  星期我知道妳在錄音，以為我不知道，現在是妳在要求我」，
  且於對話中一再要求被上訴人應擺出禮數、提出條件，其才願
  意談離婚等情，亦有上開錄音譯文在卷可據。則自上訴人敘事
  條理分明，在在不忘要被上訴人說明離婚條件情形以觀，縱係
  其酒後所言，亦尚非屬神志不清之胡言亂語，而應係上訴人平
  日心中所想者；再以被上訴人回應對話後，上訴人均能立刻回
  覆並指述歷歷，顯見上開對話係兩造一般通話之內容，而非受
  刺激後情緒反應用語。是以，上訴人上開辯解尚不足採。上訴
  人既長期未返家，偶以電話聯絡，卻未有任何問候關心之言詞
  ，反而辱罵被上訴人愚笨「不值三粒蒜頭」、「就算拿計算機
  來也沒用」、「永遠都沒有我的皮條」，又再三表示要「玩」
  被上訴人到死，絲毫無基於平等之地位，以尊重被上訴人之語
  氣與之對談，則上訴人惡言相向，極盡揶揄之能事，足認已逾
  夫妻通常所能忍受之程度，而有侵害被上訴人之人格尊嚴，揆
  諸上開說明，被上訴人主張有重大難以維持婚姻之事由，即為
  可採。
八兩造自92年11月25日前案判決後迄今分居達4 年餘，是否為重
  大難以維持婚姻之事由？如是，可歸責何人？
(一)按民法第1052條第2 項規定：有前項以外之重大事由，難以維
  持婚姻者，夫妻之一方得請求離婚。但其事由應由夫妻之一方
  負責者，僅他方得請求離婚。上開法條所稱「有前項以外之重
  大事由，難以維持婚姻者」，係以婚姻是否已生破綻而無回復
  之希望為其判斷之標準。而婚姻是否已生破綻無回復之希望，
  則應依客觀之標準，即難以維持婚姻之事實，是否已達於倘處
  於同一境況，任何人均將喪失維持婚姻之意願而定。又夫妻一
  方雖不完全具備同條第1 項所列各款之要件，祇須按其事由情
  節，在客觀上確屬難以維持婚姻生活者，固得請求裁判離婚。
  惟若夫妻雙方均為有責時，則應衡量比較雙方之有責程度，而
  許責任較輕之一方向應負主要責任之他方請求離婚。如雙方之
  有責程度相同時，則雙方均得請求離婚，始符公平。
(二)經查：兩造自前案判決後迄今猶處分居狀態，已達4 年餘，為
  兩造所不爭執（見本院卷第42頁），且分居期間均無關懷互動
  ，偶有電話聯絡，上訴人即以上述言語對應，極盡揶揄之能事
  ，又發覺門鎖更換，竟可待近1 年期間才發存證信函告知，且
  不願於被上訴人在家期間直接返家同住，業如前述，以通常夫
  妻偶有失和口角鬥氣離家情形而觀，亦不致以存證信函為溝通
  之方式，更遑論會於分居相當時日後猶以輕蔑、仇恨及不管對
  方死活之語氣放話要玩死對方。再佐以上訴人自承其未同意離
  婚，係面子問題，且因被上訴人應付之金額未談妥所致（見本
  院卷第39頁），是以，應認上訴人主觀上已無維繫婚姻之意願
  ，始放任分居時間之經過，造成雙方婚姻難以溝通協調。而被
  上訴人於上訴人離家後，情理上固期待上訴人自行返家，惟非
  不得央人說項，況於前案判決敗訴後，上訴人因被上訴人主動
  提起離婚姻訴訟，情感上難免自覺難堪，如被上訴人能積極邀
  上訴人返家，或許兩造尚有挽回婚姻之可能，詎被上訴人亦無
  意維繫兩造婚姻，而未有任何之作為。亦即分居4 年餘間，雙
  方未有往來聯繫，形同陌路，確已達於倘處於同一境況，任何
  人均將喪失維持婚姻之意願，則揆諸上揭說明，客觀上堪認為
  屬重大難以維持婚姻之事由，且均有可歸責之事由。惟上訴人
  持續多年以被上訴人未交付鑰匙、在外工作、失業尋職等事由
  離家他住，而不思係自己離開兩造婚後住所，又長期未支付任
  何生活費用，放任被上訴人單獨教養子女長達4 年餘，應認上
  訴人有可歸責之事由，且有責程度結果，以上訴人應負較重之
  可歸責比例。據此，被上訴人自得依民法第1052條第2 項之規
  定請求判決離婚。
九綜上所述，被上訴人本於民法第1052條第2 項，請求判決與上
  訴人離婚，為有理由，應予准許。是則原審判命准被上訴人與
  上訴人離婚，於法並無違誤。上訴意旨指摘原判決不當，求予
  廢棄改判，為無理由，應予駁回其上訴。
十據上論結，本件上訴為無理由，依民事訴訟法第449 條第1項
  、第78條，判決如主文。
中    華    民    國    97    年    8     月    29    日
                            民事第四庭
                                審判長法官  蔡文貴
                                法      官  陳真真
                                法      官  謝靜雯
以上正本證明與原本無異。
如對本判決上訴，須於判決送達後20日內向本院提出上訴狀，其
未表明上訴理由者，應於上訴後20日內向本院提出上訴理由書（
均須按他造當事人之人數附繕本）。上訴時應提出委任律師或具
有律師資格之人之委任狀，並依附註條文規定辦理。
中    華    民    國    97    年    8     月    29    日
                                書  記  官  唐奇燕
附註：民事訴訟法第466 條之1 ：對於第二審判決上訴，上訴人
應委任律師為訴訟代理人，但上訴人或其法定代理人具有律師資
格者，不在此限。


司法院資訊處製作；財團法人民間司法改革基金會備份。
